【裁判字號】    99,台上,1838
【裁判日期】    991007
【裁判案由】    返還買賣股票所獲利益
【裁判全文】
最高法院民事判決            九十九年度台上字第一八三八號
上  訴  人  戊○生活科技股份有限公司
法定代理人  丙 ○ ○
訴訟代理人  林 文 鵬律師
參  加  人  財團法人證券投資人及期貨交易人保護中心
法定代理人  丁 ○ ○
上  訴  人  甲 ○ ○
訴訟代理人  呂 秋   律師
上  訴  人  乙○○○
訴訟代理人  陳 峰 富律師
上列當事人間請求返還買賣股票所獲利益事件，兩造對於中華民
國九十九年一月十九日台灣高等法院第二審判決（九十八年度金
上字第一號），各自提起上訴，本院判決如下：
    主  文
兩造上訴均駁回。
第三審訴訟費用由兩造各自負擔。
參加訴訟費用，由參加人負擔。
    理  由
本件上訴人戊○生活科技股份有限公司（下稱戊○公司）起訴主
張：上訴人甲○○、乙○○○（下稱甲○○等）為夫妻，其等持
有伊之股份比率合計已超過百分之十，而於民國九十二至九十五
年間買賣伊上市股票，於取得後六個月內再行賣出，或於賣出後
六個月內再行買進，共計達一千二百九十六萬七千股，因而獲利
新台幣（下同）一億四千五百零一萬五千四百零一元，伊自得行
使證券交易法第一百五十七條第一項規定之歸入權，請求甲○○
等將其共同獲得利益歸於公司；縱認甲○○等毋庸共同擔負責任
，其等仍應將前開期間各自交易所得利益歸入伊等情，爰依前揭
規定，先位聲明求為命甲○○等給付一億四千五百零一萬五千四
百零一元，及加付法定遲延利息。備位聲明求為命甲○○給付五
百四十萬八千二百八十四元，乙○○○給付一億一千零三十五萬
七千六百八十元，及各加付法定遲延利息之判決。
上訴人甲○○等則以：依證券交易法第一百五十七條第一項規定
，必須限於已持有公司股份超過百分之十之股東，方需與其配偶
、未成年子女及利用他人名義持有者之股份合併計算，如非直接
或間接持有公司股份超過百分之十之人，即無該條之適用。伊二
人財務各自獨立，並無分享或分擔彼此持有戊○公司股份之盈虧
，亦無控制關係或間接持有之情事，實際上從未參與該公司經營
管理而享有公司內部資訊，自無前開規定之適用。又戊○公司為
上市公司，竟疏於告知伊股份轉讓應受限制，顯有過失甚明，應
適用或類推適用民法過失相抵之規定，減輕返還金額之二分之一
等語，資為抗辯。
原審斟酌全辯論意旨及調查證據之結果，以：甲○○等為配偶，
其等於如原判決附表所示日期為戊○公司股票交易行為，均屬取
得後六個月內再行賣出或於賣出後六個月內再行買進之交易。且
其等於為前開股票交易行為期間，合計持有戊○公司股票超過百
分之十之事實，為兩造所不爭執。按證券交易法第一百五十七條
第一項規定：「發行股票公司董事、監察人、經理人或持有公司
股份超過百分之十之股東，對公司之上市股票，於取得後六個月
內再行賣出，或於賣出後六個月內再行買進，因而獲得利益者，
公司應請求將其利益歸於公司。」又依同條第五項規定，第二十
二條之二第三項規定：「前項之人持有之股票，包括其配偶、未
成年子女及利用他人名義持有者。」，該規定於第一百五十七條
第一項準用之。可知法律係合計股東所「持有」之股份比率，甲
○○等抗辯適用該法第一百五十七條第一項，必須股東自己名義
所持有公司股份超過百分之十，不足採取。又同法第二十二條之
二第三項之規定，係將配偶、未成年子女持有之股票，與「利用
他人名義持有」之股票，分別列舉，可知並不以經證明係該股東
利用配偶、未成年子女之名義持有之股票為必要。至於該條第三
項之立法理由重在強調避免股東以他人名義持有股票，規避法律
適用而已，非謂適用該條規定時，必先有利用配偶或未成年子女
名義持有股票之事實。至於大法官釋字第五八六號解釋意旨，固
認為證券交易法第四十三條之一第一項規定所稱「共同取得」具
有意思聯絡達到一定目的之意義，但此與證券交易法第二十二條
之二第三項，已明定包含配偶、未成年子女所持有之股份者，並
不相同，難認為第二十二條之二第三項之配偶，必須有共同意思
聯絡等利用關係。另民法關於夫妻財產制之規定，此與證券交易
法第二十二條之二及第一百五十七條，係為避免董事、監察人、
經理人或大股東，利用其職務或身分，實質上影響公司股價，造
成其他投資人之損害，立法目的並不相同，難相提並論。次查依
同法第一百五十七條規定計算股東買賣股票所獲得之利益，以該
股東本人名義所買賣之股票為計算基準，不得請求股東將其配偶
買賣所得之利益併歸於公司，亦不得將股東與配偶之買賣視為一
體，請求股東及配偶共同將全部買賣所獲得利益，歸於公司。戊
○公司先位請求甲○○等共同給付所獲得之利益一億二千四百十
七萬九千五百零七元本息，為無理由。再者，甲○○等各自獲得
之利益，扣除已逾二年時效部分，分別為四百七十七萬一千六百
七十三元、一億零七百二十二萬三千三百九十三元，復為兩造所
不爭執。又證券交易法第一百五十七條第一項規定公司行使歸入
權，依同法施行細則第十一條，其所得之計算方式，係採「最高
賣價減最低買價法」，因此，歸入權之行使並非損害賠償，無民
法有關過失相抵之適用，亦無違反誠信原則可言。從而，戊○公
司先位聲明，不應准許。至備位請求甲○○給付四百七十七萬一
千六百七十三元本息，乙○○○給付一億零七百二十二萬三千三
百九十三元本息，為有理由，逾此部分，應予駁回，為其心證之
所由得，並說明甲○○等其餘之證據，無逐一論述之必要，爰維
持第一審所為戊○公司先位之訴敗訴、備位之訴一部勝訴、一部
敗訴之判決，駁回兩造之上訴。
查證券交易法第一百五十七條第一項之規定，乃運用一種客觀實
際之立法技術，使股票上市公司董事、監察人、經理人或大股東
等公司內部人，將其在短期間內反覆買賣公司股票所得之利益歸
還，藉以防杜公司內部人之短線交易行為，俾維護證券市場之公
正性及公平性，自不以公司內部人有利用公司內部資訊或從事不
當交易為必要。蓋上市公司股票之交易，其股票價格應基於供需
法則與市場均衡原理，由投資人於不受任何不當因素干擾之情況
下，在市場中自由競價而形成。且因上市公司股票之交易市場極
具敏感性，股價常因各種因素之影響產生變化。而上開公司之大
股東，雖非公司之經營管理者，但因其持有公司相當比例之股份
，所擁有之投票權恆足以影響公司股東會決議之結果，較常人易
於掌握公司內部資訊，其買賣股票行為對於一般投資人動見觀瞻
，如允許其在市場短線反覆進出股票，難免影響投資人對股價行
情之判斷，容易造成股價不當之波動或扭曲，有礙證券市場之交
易秩序與健全發展，故立法加以禁止；則依此規定僅須該大股東
有在短期間內反覆買賣股票之行為，公司即得對之行使上開規定
之歸入權，初不問其有無參與公司經營或從事內線交易或不當行
為。又該條項所規定持有發行股票公司股份超過百分之十之股東
，依同條第五項及同法第二十二條之二第三項規定，其持有之股
票，應與其配偶合併計算，亦即其與配偶二人所持有之股票合計
超過百分之十者，即成為該條項所規定行使歸入權之對象，至於
配偶間是否具有控制或利用關係，在所不問。其目的乃為防止公
司大股東藉配偶名義持有股票，規避證券交易法第一百五十七條
第一項之限制，此觀該條項之之立法理由自明。次查證券交易法
第一百五十七條第一項，係規定由公司請求大股東將其從事短線
交易行為所得之利益歸還，以除去在權益內容上不應讓該大股東
保有之利益，其立法旨趣除在維護市場之公正性，以保護投資人
之權益外，尚含有衡平之性質。因此，上述之配偶應將其所獲得
之利益各自返還公司，而非將配偶二人視為一體令其共同（平均
）返還，以兼顧配偶間之公平性（蓋如共同返還，則獲利較少之
人除歸還自己之部分外，尚須替獲利較多者分擔，有失公平原則
）。又上述之歸入權係由從事短線交易之大股東歸還利益予公司
，而非在於填補公司所受之損害，並不具損害賠償之性質，自無
民法第二百十七條第一項過失相抵之適用，且欠缺類推適用之基
礎，亦無類推適用該規定之餘地。原審因以前揭理由為戊○公司
先位之訴敗訴、備位之訴一部勝訴、一部敗訴之判決，經核於法
並無違誤。兩造上訴論旨，各以原審認定事實、適用法律之職權
行使暨其他與判決基礎無涉之理由，分別指摘原判決對其不利部
分為不當，求予廢棄，均非有理由。
據上論結，本件兩造上訴均為無理由。依民事訴訟法第四百八十
一條、第四百四十九條第一項、第七十八條、第八十六條第一項
前段，判決如主文。
中    華    民    國  九十九  年    十    月    七    日
                      最高法院民事第五庭
                          審判長法官  朱  建  男
                                法官  顏  南  全
                                法官  林  大  洋
                                法官  沈  方  維
                                法官  王  仁  貴
本件正本證明與原本無異
                                      書  記  官
中    華    民    國  九十九  年    十    月  二十一  日
                                                      Ｅ


司法院資訊處製作；財團法人民間司法改革基金會備份。
